【裁判字號】    90,上易,503
【裁判日期】    901225
【裁判案由】    清償債務
【裁判全文】
臺灣高等法院民事判決  九十年度上易字第五○三號
      上  訴  人  乙○○
      被上訴人    甲○○
      訴訟代理人  吳義賢
右當事人間，因清償債務事件，上訴人對於中華民國九十年七月五日臺灣桃園地方法
院九十年度訴字第八一四號第一審判決，提起上訴，本院判決如左：
    主      文
上訴駁回。
第二審訴訟費用由上訴人負擔。
    事      實
甲、上訴人方面：
壹、聲明：
一、原判決不利於於上訴人部分廢棄。
二、右開廢棄部分，被上訴人在第一審之訴駁回。
三、第一、二審訴訟費用由被上訴人負擔。
貳、陳述：
    除與原判決記載相同者，予以引用外，另行補充陳述略以：
一、緣訴外人樺偉工程有限公司 (下稱樺偉公司)之實際負責人乙○○ (即上訴人)，
    於民國八十九年十一月間因需錢週轉，依例囑訴外人吳義賢向樺偉公司借款新台
    幣  (下同)一百萬元，以為因應時，訴外人吳義賢明知其所受託保管之訴外人樺
    偉公司之銀行存款帳戶內早已為其所掏空，已無從為剩餘資金之調度，然為避免
    東窗事發，乃向上訴人之女呂宜芳詐稱因上訴人需款孔急，且台塑公司之款項尚
    未進帳，訴外人樺偉公司並無剩餘款項可供支應，惟訴外人吳義賢可先向其父親
    甲○○  (即被上訴人)借支一百萬元借予上訴人，以為因應，但為確保被上訴人
    之借款債權，需由訴外人呂宜芳先代上訴人簽發同面額之支票乙張以為交換，致
    呂女一時不察，誤信其所言為真，乃代上訴人簽發新竹國際商業銀行內壢分行票
    號AA0000000號，票面金額一百萬元整之支票乙張以為交換。
二、查上訴人於民國八十九年十一月間調取資金之行為，主觀上絕無與被上訴人甲○
    ○成立民法消費借貸法律關係之意思，亦即上訴人實際上所欲調取資金之行為對
    象為訴外人樺偉公司，而在形式上之所以與被上訴人成立民法消費借貸法律關係
    ，乃係由於訴外人吳義賢之刑事詐欺行為。也就是說，訴外人吳義賢於掏空訴外
    人樺偉公司之資金後，為避免東窗事發，及確保渠個人自訴外人樺偉公司不法取
    得之資金，乃思以成立虛偽債權之方式，故意以透過其父即被上訴人與上訴人間
    成立合法債權之假象，調得資金借予上訴人，以防止訴外人樺偉公司日後之訴追
    ，以遂其不法脫產之目的。因此，上訴人與被上訴人間之民法消費借貸法律關係
    ，實係由於訴外人吳義賢之詐欺行為所致，而訴外人吳義賢之詐欺行為是否成立
    ，仍需俟刑事訴訟程序判斷後始足以確認。
三、且有關被上訴人之惡意取得系爭支票，實係透過其子即訴外人吳義賢之手，且經
    查訴外人吳義賢於任職訴外人樺偉公司期間，即民國八十九年六月九日起，即分
    別於民國八十九年六月九日、六月十二日、十月六日，陸續自樺偉公司自行領取
    共計六百零七萬元，匯入其自己之銀行帳戶內，惟其於台灣桃園地方法院檢察署
    偵查中與本院準備程序中，以被上訴人訴訟代理人之身分辯稱，其之所以向被上
    訴人調取資金，乃是因其本身無錢，訴外人樺偉公司亦已無資金云云。觀其之所
    以如此，乃係為了避免日後訴外人樺偉公司對其追償。又稱其於訴外人樺偉公司
    所領取之資金，係取回其所投資之金額。姑不論其與訴外人樺偉公司及與上訴人
    間之法律關係是否應適用民法合夥關係是否為真，且縱令訴外人吳義賢主張其與
    訴外人樺偉公司及與上訴人間之法律關係應適用民法合夥關係，惟查訴外人吳義
    賢已於台灣高雄地方法院審理九十年度訴字第一二九六號信股承辦民事案件中，
    訴請返還投資款。
四、易言之，訴外人吳義賢於其前揭返還投資款事件中，主張於訴狀繕本送達時，合
    夥契約終止，樺偉公司自應退還其投資款、週轉金、代墊款等語；惟依最高法院
    五十八年台上字第八十號之：「合夥解散後，始生清算問題，原審一面認兩造之
    合夥並未解散，一面又認被上訴人請求清算為有據，理由殊有矛盾」判例意旨，
    訴外人吳義賢在該合夥契約起訴前未經終止之前一年，即於八十九年六月九日、
    六月十二日、十月六日，陸續自訴外人樺偉公司自行領取共計新台幣六百零七萬
    元；又：「合夥人退夥時其出資之返還，就民法第六百八十九條之規定觀之，自
    須就退夥時合夥財產狀況結算，於未受虧損之情形，始得為全部返還之請求。」
    ，最高法院五十一年台上字第一四五二號亦著有判例。惟訴外人吳義賢在合夥未
    經結算之情況下即遽以自行領取公司存款，足見其主觀上有損害訴外人樺偉公司
    與上訴人不法利益之意圖，至為明顯，且侵占罪為即成犯，故其涉嫌刑事犯罪之
    罪證亦臻明確。
五、票據法第十三條規定，票據債務人不得以自己與發票人或執票人之前手間所存抗
    辯之事由對抗執票人。但執票人取得票據出於惡意者，不在此限。又參照最高法
    院二十七年滬上九七號判例意旨，票據行為為不要因行為，茍執票人之取得票據
    並非出於惡意或詐欺，固不因票據行為原因之無效而受影響，惟票據債務人，以
    自己與執票人間所存抗辯事由對抗執票人，仍非法所不許。及最高法院四十九年
    度台上字第六七八號判例意旨，票據行為為不要因行為，即不以給付之原因為要
    素而得成立之行為，凡簽名於票據之人，不問原因如何，均需依票上所載文義負
    責，除執票人取得票據係出於惡意或詐欺者外，發票人不得以自己與執票人前手
    所存抗辯之事由，對抗執票人。
六、又查，執票人即被上訴人與訴外人吳義賢具有父子關係，而訴外人吳義賢於民國
    八十九年五月十九日起至同年十月三十一日受雇於訴外人樺偉公司並分派擔任雲
    林縣麥寮鄉○○村○○路四之十二號麥寮辦事處之財務長乙職，任職期間因涉嫌
    刑事背信、詐欺等罪責，刻正由台灣桃園地方法院檢察署民國九十年他字第五六
    四號詐欺案件仁股偵辦中，而其涉嫌刑事責任之罪證明確，已如前述。換言之，
    事實上，係爭票據之執票人被上訴人取得系爭票據係出於訴外人吳義賢之惡意取
    得與交付，且係由於訴外人吳義賢涉嫌刑事詐欺行為所取得，上訴人爰依票據法
    第十三條之規定及上開判例見解，為被上訴人惡意取得票據之抗辯，惟未為原第
    一審所審認，且上訴人與被上訴人間所成立之民法消費借貸關係，亦係由於訴外
    人吳義賢之詐欺行為所致。依法，第一審實應於刑事訴訟終結前，以裁定停止訴
    訟程序，故第一審之判決上訴人實難甘服，爰依法提起辯論意旨狀如上。
乙、被上訴人方面：
壹、聲明：
一、駁回上訴。
二、第二審訴訟費用由上訴人負擔。
貳、陳述：
    除與原判決記載相同者，予以引用外，另行補充陳述略以：
    上訴人向被上訴人借系爭款項，係為其母治喪之用，且在此之前八十八年五月間
    ，亦曾以簽發同一銀行之支票向被上訴人借款一百萬元，而以樺偉公司之資金償
    還，實際掏空公司者為上訴人，其所為抗辯之事實，均非實在。
    理      由
一、按：訴訟中有犯罪嫌疑牽涉其裁判者，法院得在刑事訴訟終結前，以裁定停止訴
    訟程序。民事訴訟法第一百八十三條定有明文；又：民事訴訟法第一百八十三條
    規定：「訴訟中有犯罪嫌疑牽涉其裁判者，法院得在刑事訴訟終結前，以裁定停
    止訴訟程序」。所謂訴訟中有犯罪嫌疑牽涉其裁判，係指在民事訴訟繫屬中，當
    事人或第三人涉有犯罪嫌疑，足以影響民事訴訟之裁判，非俟刑事訴訟解決，民
    事法院即無從或難於判斷者而言，例如當事人或第三人於民事訴訟繫屬中涉有偽
    造文書、證人偽證、鑑定人為不實之鑑定等罪嫌，始足當之。最高法院七十九年
    度台抗字第二一八號亦著有判例。本件上訴人以：被上訴人之子吳義賢於八十九
    年五月十九日起受雇於上訴人所負責之樺偉公司，為樺偉公司雲林縣麥寮鄉麥寮
    辦事處財務長，於上訴人需款調度週轉，委其向樺偉公司借款時，竟向上訴人之
    女佯稱公司應收帳款尚未匯入，資金不足，由上訴人之女以上訴人名義簽發前揭
    支票，持向其父即被上訴人借款，以掩飾其乘機掏空公司資金之侵占罪行，並意
    圖脫產，上訴人已向檢察官提出刑事告訴，由檢察官偵辦中等語抗辯，經核與前
    揭法條規定、判例意旨尚有未合，其聲請裁定停止訴訟程序，於法尚非有據，不
    予准許，合先敘明。
二、被上訴人起訴主張：上訴人簽發新竹國際商業銀行內壢分行八十九年十一月十三
    日期、面額一百萬元之0000000號支票乙紙，持向被上訴人借款九十八萬
    元  (預扣二個月利息)，經被上訴人於同年十一月二十四日提示，因撤銷付款而
    未獲付款，屢經被上訴人催索，均未獲置理，為此，基於借貸返還借款請求權之
    法律關係，求為命上訴人給付九十八萬元本息之判決。
三、上訴人則以：被上訴人之子吳義賢於八十九年五月十九日起受雇於上訴人所負責
    之樺偉公司，為樺偉公司雲林縣麥寮鄉麥寮辦事處財務長，於上訴人需款調度週
    轉，委其向樺偉公司借款時，竟向上訴人之女佯稱公司應收帳款尚未匯入，資金
    不足，由上訴人之女以上訴人名義簽發前揭支票，持向其父即被上訴人借款，以
    掩飾其乘機掏空公司資金之侵占罪行，並意圖脫產，上訴人已向檢察官提出刑事
    告訴，由檢察官偵辦中。被上訴人之持有前揭上訴人之支票，係屬惡意取得，不
    得主張票據上之權利，且被上訴人之子吳義賢亦積欠上訴人款項，得抵銷上訴人
    欠被上訴人之款項等語，資為抗辯。
四、被上訴人主張上訴人簽發新竹國際商業銀行內壢分行八十九年十一月十三日期、
    面額一百萬元之0000000號支票乙紙，持向被上訴人借款九十八萬元 (預
    扣二個月利息) ，經被上訴人於同年十一月二十四日提示，因撤銷付款而未獲付
    款，嗣經被上訴人催索，仍未付款之事實，有上訴人於原審九十年六月十一日言
    詞辯論期日為「確實有收到一百萬沒錯，實收九十八萬元，預扣兩個月利息。」
    、「我們是跟甲○○借錢沒錯。」等自認之陳述，且有被上訴人提出、上訴人不
    爭執之前揭支票、退票理由單影本各乙件在卷為憑，被上訴人主張之上開事實，
    應堪信為真實。
五、上訴人雖以被上訴人之子吳義賢亦有積欠上訴人款項，以此抵銷上訴人向被上訴
    人之借款為抗辯；惟按所謂抵銷者，係指二人互負債務，而其給付種類相同，並
    均屆清償期者，各得以其債務，與他方債務，互為抵銷，民法第三百三十四條第
    一項前段定有明文。經查本件被上訴人主張上訴人對其負有債務，與上訴人抗辯
    被上訴人之子吳義賢對其負有債務，並非被上訴人與上訴人互負債務，與上開法
    條規定意旨不合，非得互為抵銷，上訴人此項抗辯自無可採。
六、查：當事人主張有利於己之事實者，就其事實有舉證之責任。民事訴訟法第二百
    七十七條前段定有明文。本件上訴人又以被上訴人以惡意取得前揭上訴人所簽發
    之支票，依票據法第十三條、第十四條之規定，不得主張票據上之權利等語抗辯
    ；惟查上訴人已於原審九十年六月十一日言詞辯論期日為「確實有收到一百萬沒
    錯，實收九十八萬元，預扣兩個月利息。」、「我們是跟甲○○借錢沒錯。」等
    自認之陳述，被上訴人又係基於借貸返還借款請求權之法律關係，請求上訴人返
    還借款，並非基於票據上之權利，請求給付票款，且上訴人抗辯被上訴人之子吳
    義賢掏空樺偉公司資金，不足以證明被上訴人取得上訴人所簽發之前揭支票，為
    惡意取得，且該支票僅為被上訴人借款予上訴人之證據資料，上訴人為此抗辯顯
    無可採。
七、從而，被上訴人基於民法上消費借貸返還借款請求權之法律關係，請求上訴人返
    還借款九十八萬元，於法自屬有據，應予准許。
八、又：給付有確定期限者，債務人自期限屆滿時起，負遲延責任。遲延之債務，以
    支付金錢為標的者，債權人得請求依法定利率計算之遲延利息。應付利息之債務
    ，其利率未經約定，亦無法律可據者，週年利率為百分之五。民法第二百二十九
    條第一項、第二百三十三條第一項前段、第二百零三條分別定有明文。本件被上
    訴人請求上訴人返還借款，以支付金錢為標的，約定於八十九年十一月十三日清
    償，被上訴人於同月二十四日始為清償之請求，而未獲清償，上訴人自應於同日
    起負遲延責任，又未約定利息，有其提出前揭支票、退票理由單為憑，被上訴人
    並請求自八十九年十一月二十五日起按年利率百分之五計算之利息，經核於法尚
    無不合，應予准許。
九、綜上所述，原法院於上開範圍內為被上訴人勝訴之判決，經核於法尚無違誤，上
    訴意旨，仍持陳詞指摘原法院此部分之判決不當，求予廢棄，非有理由，應予駁
    回。
據上論結，本件上訴為無理由，爰判決如主文。
中      華      民      國    九十      年    十二    月      二十五    日
                        民事第六庭審判長法  官  吳  欲  君
                                        法  官  藍  文  祥
                                        法  官  陳  博  享
右正本係照原本作成。
不得上訴。
中      華      民      國    九十      年    十二      月    二十六    日
                                        書記官  鄭  靜  如


司法院資訊處製作；財團法人民間司法改革基金會備份。
